【裁判字號】    98,訴,242
【裁判日期】    981201
【裁判案由】    損害賠償
【裁判全文】
臺灣士林地方法院民事判決               98年度訴字第242號
原      告  國泰世紀產物保險股份有限公司
法定代理人  乙○○
訴訟代理人  許志勇律師
複  代理人  林大鈞律師
            黃智絹律師
被      告  美商優比速國際股份有限公司台灣分公司
法定代理人  甲○○
訴訟代理人  陳黛齡律師
            楚曉雯律師
上列當事人間損害賠償事件，本院於民國98年11月17日言詞辯論
終結，判決如下：
    主  文
被告應給付原告新臺幣捌拾柒萬仟陸佰陸拾陸元及自民國九十
八年二月十二日起至清償日止，按週年利率百分之五計算之利息
。
原告其餘之訴駁回。
訴訟費用新臺幣壹萬零壹佰拾元由被告負擔百分之九十五，餘
由原告負擔。
本判決第一項於原告以新臺幣貳拾玖萬元供擔保後，得假執行。
被告如為原告供擔保金新臺幣捌拾柒萬仟陸佰陸拾陸元後，得
免為假執行。
原告其餘假執行之聲請駁回。
    事  實  及  理  由
一、原告起訴主張：
  (一)訴外人樂都國際實業有限公司（下稱樂都公司）於民國97年
    2 月間自臺灣出口4,005 件記憶卡，裝於一紙箱（下稱系爭
    貨物）欲交予英國商Veho-UK Electronics （下稱Veho公司
    ），而委由被告運送（下稱系爭運送契約）。詎系爭貨物在
    被告保管期間全部滅失，樂都公司因此受有新臺幣（下同）
    91萬4,720 元之損失。伊係系爭貨物之保險人（下就該保險
    契約稱系爭保險契約），已賠償樂都公司上開損失，並已受
    讓樂都公司因系爭貨物滅失，而對被告所得主張之一切權利
    。爰依民法第634 條、運送契約、債權讓與及保險法第53條
    第1 項規定請求被告賠償損失。縱認樂都公司無權請求被告
    賠償，然Veho公司亦已將其向被告請求賠償之權利讓與樂都
    公司，樂都公司則又讓與伊，伊自仍得請求被告賠償損害等
    情。並聲明：被告應給付原告91萬4,720 元，及自起訴狀
    繕本送達翌日起至清償日止，按週年利率5%計算之利息；
    願供擔保請准宣告假執行。
  (二)被告既自認系爭貨物已於97年2 月7 日送達被告位於英國之
    Eastleigh 倉庫（下稱系爭倉庫），惟不知如何遺失。而系
    爭倉庫詎英國機場已300 公里，顯非於空運期間遺失，自無
    民用航空法第93條之1第1項所定之單位責任限制之適用。
  (三)又樂都公司雖與被告間訂有「Discount Agreement」（下稱
    系爭折扣協議），約定被告對每一件貨物賠償責任不超過3
    千元（下就該約款稱系爭責任限制約款）。然系爭責任限制
    約款違反民法第247 條之1 規定而無效。縱認系爭責任限制
    約款有效，然系爭責任限制約款應為目的性限縮解釋，僅限
    於系爭貨物於空運期間毀損、滅失時始有其適用。而系爭貨
    物既非於空運期間遺失，自無被告所稱約定單位責任限制之
    適用。
  (四)又系爭貨物既已送達系爭倉庫後始滅失，滅失原因不外被偷
    、被搶、誤送，被告所僱用之司機所取，然被告並無向警方
    報案遭偷或搶之記錄，亦無誤送他人之簽收證明，當可推論
    係被告之履行輔助人所取用。且依卷附公證報告（下稱系爭
    公證報告）公證人之調查結果，被告係於系爭倉庫失去對系
    爭貨物之追蹤記錄，依被告自己之調查，似乎透露系爭貨物
    為被告員工或所僱之司機所竊取。當可認系爭貨物之滅失係
    因被告履行輔助人之故意行為所致，依民法第222 條之規定
    ，被告亦不得主張單位責任限制。縱認系爭貨物之滅失非被
    告故意行為所致，然系爭貨物所裝紙箱體積非小，一般人稍
    加注意即不致滅失，況被告乃國際知名之快遞運送業者，對
    系爭貨物之運送更應有高於一般人之注意義務，足認被告就
    系爭貨物之滅失有重大過失，依民法第222 條規定，該責任
    不得預先免除，故被告不得主張依限制責任負賠償之責。
  (五)系爭貨物之出口售價為美金2 萬7,135 元，依起訴日即98年
    2 月4 日美金即期賣出匯率折合新臺幣為91萬4,720 元，而
    該出口價格當較交付時目的地之價值為低，故伊願以該出口
    價作為求償金額，於法自無不合。
二、被告則以：
  (一)Veho公司自始未受領並取得系爭貨物之占有及所有權，自不
    因貨物遺失受有任何損害，進而得對被告主張損害賠償。又
    伊就系爭貨物之運送，並無何重大過失，縱認伊需賠償損失
    ，然伊與樂都公司簽訂有系爭折扣約定，訂有單位責任限制
    ，每件託運貨物經證實之損害賠償不超過3 千元。又系爭折
    扣協議，既為伊與樂都公司所特別簽訂，並先經樂都公司審
    閱無誤後始簽名用印，自對雙方有拘束力。況樂都公司與伊
    簽訂系爭折扣協議時，另簽有計量折扣獎勵之附件，該附件
    中亦明定運送人之單位責任限制以美金100 元為上限，與系
    爭責任限制約款亦大抵相當，故原告無就系爭責任限制約款
    諉為不知之理。樂都公司既未於提單上申報系爭貨物之價值
    並支付額外保障附加費用，以提高運送人之責任限制，自應
    受雙方約定系爭責任限制約款之拘束。
  (二)系爭折扣協議既為樂都公司與伊合意簽署之契約，而伊於臺
    灣之航空貨運業並無獨占地位之情形，樂都公司訂約時有充
    分自由之選擇權，並非無選擇締約對象及爭執契約內容之機
    會，且樂都公司與伊長期合作，且地位相當，亦非無磋商變
    更之餘地。且系爭折扣協議總頁數僅1 頁，印製之字體大小
    適中，並以中文作成，為使託運人便於審閱，並刻意將其設
    計位於託運人簽名欄之正上方，系爭單位責任限制約款自非
    樂都公司所不及知，故系爭責任限制約款並無民法第247 條
    之1 顯失公平之情形。
  (三)系爭公證報告係原告委由英國一家私人顧問公司所作成，該
    公司不論於航運業界或於英國當地均無顯著之聲譽，伊上網
    搜尋亦無該公司之相關資訊，故系爭公證報告之可信度恐有
    疑，且係原告出資所委請之人作成，亦有偏頗之虞。另系爭
    公證報告推論系爭貨物係遭伊員工或所僱司機竊取，更屬片
    面臆測而與事實不符，故系爭公證報告不足採信。
  (四)伊為全球最大之快遞業者和包裹遞送公司之一，營運範圍包
    括海陸空運專業運輸、物流等，並管理全球200 個以上國家
    、地區之貨品、資金和資訊之流通，甚少發生貨物遺失之情
    形。且伊早於同業發展出貨物追蹤系統，供託運人查詢貨物
    確切之託運行蹤。系爭貨物運送係依一般標準作業程序進行
    ，並無疏於注意之情事，系爭貨物於運送途中遺失，非因伊
    之故意或重大過失所致。
  (五)縱認系爭責任限制約款無適用之餘地，然民用航空法第93條
    之1 之規定，其適用對象應為具有航空器之使用人及運送人
    身份之人，而以上開身份從事運送之人就其負責運送之全部
    過程中所發生責任，均應有責任限制之適用。原告非僅未能
    就系爭貨物係於陸上運送段遺失部分為舉證，縱系爭貨物係
    於陸上運送段遺失，應仍有上開規定之適用，即伊之賠償責
    任亦以每公斤不超過1 千元為限。
  (六)並聲明：駁回原告之訴；如受不利判決，願供擔保請准
    宣告免假執行。
三、兩造不爭執之事實：
  (一)樂都公司於97年2 月間與被告訂有系爭運送契約，運送貨物
    一箱，重量22kg，體積包裝為55×44×33公分，自臺灣以航
    空器運送至英國，受貨人為Veho公司，惟該貨物遺失，未依
    系爭運送契約交付予受貨人。
  (二)原告與樂都公司簽訂系爭保險契約，原告已依約賠償樂都公
    司92萬3,538 元，樂都公司已將對被告所得請求賠償之權利
    讓與原告。
四、按法律行為發生債之關係者，其成立要件及效力，依當事人
    意思定其應適用之法律；當事人意思不明時，同國籍者依其
    本國法，國籍不同者依行為地法，行為地不同者以發要約通
    知地為行為地，如相對人於承諾時不知其發要約通知地者，
    以要約人之住所地視為行為地，涉外民事法律適用法第6 條
    第1 項、第2 項分別定有明文。查原告所代為行使權利之樂
    都公司為我國法人，被告則為經我國認許之外國法人於本國
    所設之分公司，渠等因所訂立之運送契約而生紛爭，是所涉
    即為因法律行為發生債之關係之涉外民事事件。依樂都公司
    與被告所訂立之系爭折扣約定以本國文字書立，似已有以中
    華民國法律為準據法之默示意思表示，且其等訂立系爭運送
    契約之要約、承諾地均發生於中華民國，揆諸上開規定，自
    應以中華民國法律為兩造間法律行為之準據法，合先敘明。
五、本件之爭點：(一)被告是否需就受託運送貨物依民法第634 條
    負賠償責任？(二)原告得否請求被告賠償樂都公司所受損害？
    金額若干？茲析述如下：
  (一)被告是否需就受託運送貨物依民法第634條負賠償責任？
    按運送人對於運送物之喪失、毀損或遲到，應負責任，民法
    第634 條前段定有明文。經查，樂都公司於97年2 月間與被
    告訂有系爭運送契約，運送貨物一箱，重量22kg，體積包裝
    為55×44×33公分，自臺灣以航空器運送至英國，受貨人為
    Veho公司，惟該貨物遺失，未依系爭運送契約交付予受貨人
    ，為兩造所不爭執之事實，已如上三之(一)所述，是系爭貨物
    於被告運送途中滅失，已堪認定，揆諸上開規定，被告自需
    對託運人即樂都公司負損害賠償責任。
  (二)原告得否請求被告賠償樂都公司所受損害？金額若干？
    又按債權人得將債權讓與於第三人；債權之讓與，非經讓
      與人或受讓人通知債務人，對於債務人不生效力，民法第
      294 條第1 項前段、第297 條第1 項前段分別定有明文。
      復按被保險人因保險人應負保險責任之損失發生，而對於
      第三人有損失賠償請求權者，保險人得於給付賠償金額後
      ，代位行使被保險人對於第三人之請求權，但其所請求之
      數額，以不逾賠償金額為限，保險法第53條第1 項亦定有
      明文。經查，原告與樂都公司簽訂系爭保險契約，原告已
      依約賠償樂都公司92萬3,538 元，樂都公司已將對被告所
      得請求賠償之權利讓與原告，為兩造所不爭執之事實，已
      如上三之(二)所述。又被告就系爭貨物於運送期間滅失，需
      對託運人即樂都公司負損害賠償責任，亦如上五之(一)所述
      ，故揆諸上開規定，原告自得代位樂都公司或基於債權讓
      與人之地位請求被告賠償損害。
    兩造就樂都公司與被告訂有系爭折扣協議之事實，已無爭
      執（見本院98年11月17日言詞辯論筆錄），惟原告辯稱系
      爭折扣協議中之系爭責任限制約款，有顯失公平情事，應
      屬無效。縱令系爭單位責任限制約款有效，然就該約款應
      為目的性限縮，僅適用於空運段而不適用於陸上運送段一
      節，為被告所否認。經查：
      (1)按依照當事人一方預定用於同類契約之條款而訂定之契
        約，有：1.為免除或減輕預定契約條款之當事人之責任
        者；2.加重他方當事人之責任者；3.使他方當事人拋棄
        權利或限制其行使權利者；4.其他於他方當事人有重大
        不利益之一，按其情形顯失公平者，該部分約定無效，
        觀諸民法第247 條之1 各款規定至明。其中第1 款、第
        3 款應指一方預定之該契約條款，為他方所不及知或無
        磋商變更之餘地，始足當之，又該條所稱「按其情形顯
        失公平者」，則係指依契約本質所生之主要權利義務，
        或按法律規定加以綜合判斷，有顯失公平之情形而言。
        （參最高法院96年度臺上字第168 號判決要旨）。是並
        非定型化契約中有免除或減輕預定契約條款之當事人責
        任，或使他方當事人拋棄或限制其行使權利之約款，概
        屬無效，仍應視具體情況予以審酌。
      (2)按單位限制責任制度之創設目的，無非以航空運送較陸
        上運送風險為大，故為減輕運送人責任，用以限制其賠
        償責任及賠償數額，俾有助於航空運送之發展所設（最
        高法院88年度臺上字第2113號判決意旨參照）。經查，
        系爭折扣協議既為樂都公司與被告所訂立，已如上述，
        觀諸系爭折扣協議，係被告預定用於同類契約之條款而
        訂定之契約，且其中系爭單位責任限制約款，確有減輕
        被告之責任，並限制樂都公司行使其請求損害賠償權利
        範圍之情事。然系爭折扣協議僅有1 頁，除折扣費率表
        外，僅有3 條約款，而其中系爭單位責任限制約款即位
        於樂都公司簽章欄上方，原告既未能證明系爭單位責任
        限制約款為樂都公司於簽訂系爭折扣協議時所不及知，
        自難逕據此認系爭約款無效。又經本院核閱系爭單位責
        任限制約款係明定：「寄件人茲證明同意每件託運物經
        證實之損害賠償不得超過3 千元，倘若增加賠償金額以
        書面於UPS 提單正面增加賠償責任申報價值欄申報，並
        同意依UPS 提單正面之付款方式支付費率表所定之額外
        保障附加費用，則責任限制得予以增加。」，足認系爭
        單位責任限制約款乃被告衡量其運送過程所生賠償之風
        險性，參酌運費收取之數額，適度限制賠償之範圍所設
        。且依系爭單位責任限制約款，樂都公司亦可逕就託運
        貨物申報價值，提高運費，而增加系爭單位責任限制之
        賠償額度，是揆諸上開說明，自難逕認系爭單位責任限
        制約款有民法第247 條之1 所稱之顯失公平情事而屬無
        效。然樂都公司與被告所訂之系爭運送契約，係將託運
        貨物自臺灣以航空器運送至英國，交予受貨人Veho公司
        ，為兩造所不爭執，已如上三之(一)所述，是系爭運送契
        約主要運送段係空運，且考量航空運送與陸地運送之風
        險並不相同，是系爭定型化之單位責任限制約款應依其
        創設目的，限於航空運送階段始有其適用，而不及於非
        航空運送階段，始符公平。
    查依卷附被告所提出之物流記錄，系爭貨物於97年2 月7
      日已入系爭倉庫，其後即無相關記錄，既為被告所自承（
      見本院卷第145 頁、第180 頁反面），且據被告陳報系爭
      倉庫距英國機場已有182 英哩，即約293 公里（見本院98
      年8 月13日言詞辯論筆錄），是系爭貨物之滅失非於航空
      運送階段所發生已堪認定。而樂都公司與被告約定之系爭
      單位責任限制約款僅限於航空運送階段始有其適用，已如
      上五之(二)之所述，故被告主張其就系爭貨物滅失之賠償
      責任有系爭單位責任限制約款適用，以3 千元為限，自不
      足採。
    復按航空器使用人或運送人，就其託運貨物或登記行李之
      毀損或滅失所負之賠償責任，每公斤最高不得超過新臺幣
      1 千元，民用航空法第93條之1 第1 項前段固定有明文。
      被告辯稱本件亦有民用航空法第93條之1 之單位責任限制
      規定適用云云，然系爭貨物之滅失既非於航空運送階段所
      發生，已如上五之(二)之所述，揆諸上開規定自無該法單
      位責任限制之適用。
    又按運送物有喪失、毀損或遲到者，其損害賠償額，應依
      其應交付時目的地之價值計算之，民法第638 條第1 項定
      有明文。所謂應交付時目的地之價值，係指到港貨物完好
      之市價而言，一般包括成本、保險、運費、關稅、管理費
      用及合理利潤在內。衡以進口貨物之進口價格原則上較目
      的地相同貨物之市場價格便宜，乃為常態，因此請求權人
      依進口貨物之進口價格當做進口貨物之市場價格為標準請
      求賠償，自無不合（最高法院96年度臺上字第1653號判決
      、93年度臺上字第1430號判決意旨參照）。經查：
      (1)系爭貨物出口英國之售價含運費、保險，為美金2 萬
        7,135 元，有發票1 紙在卷為憑，揆諸上開說明，原告
        自得據此為系爭貨物交付時目的地之價值。又卷附之提
        單並未載明提貨日期，本院認以樂都公司將系爭貨物交
        付被告運送日之97年2 月5 日較接近原預定提貨日期，
        故以當日美元折算新臺幣匯率32.197折算新臺幣為87萬
        3,666 元（27135 ×32.197=873666 ，元以下4 捨5 入
        ）。
      (2)原告得基於保險法第53條第1 項規定代位樂都公司請求
        被告賠償損害，已如上五之(二)所述，則原告自得請求被
        告賠償87萬3,666 元及法定遲延利息。從而，原告請求
        被告給付87萬3,666 元，及自起訴狀繕本送達翌日即98
        年2 月12日起至清償日止，按週年利率5%計算之利息，
        為有理由，應予准許。逾此部分之請求，則無理由，應
        予駁回。
六、本件事實已臻明確，兩造其餘攻擊防禦方法及證據經予審酌
    ，於訴訟判決結果不生影響，爰不再逐一論述。
七、兩造陳明願供擔保，聲請宣告假執行或免為假執行，經核原
    告勝訴部分，合於法律規定，爰分別酌定相當之擔保金額宣
    告之；原告其餘假執行之聲請，因訴之駁回而失所依據，不
    予准許。
八、據上論結，本件原告之訴為一部有理由，一部無理由，依民
    事訴訟法第79條、第390 條第2 項、第392 條第2 項，判決
    如主文。
中    華    民    國    98    年    12    月    1     日
                  民事第二庭
                            法  官  方彬彬
以上正本係照原本作成。
如對本判決上訴須於判決送達後廿日內向本院提出上訴狀
中    華    民    國    98    年    12    月    1     日
                            書記官  陳玉敏


司法院資訊處製作；財團法人民間司法改革基金會備份。
